臺灣高雄地方法院刑事判決　　　　　　　96年度易字第2886號
公　訴　人　臺灣高雄地方法院檢察署檢察官
被　　　告　丙○○
　　　　　　己○○
共　　　同　張賜龍律師
選任辯護人　楊林澂律師
上列被告等因家暴傷害罪案件，經檢察官提起公訴（96年度偵字
第17890 號、第23361 號），本院判決如下：
    主  文
丙○○共同傷害人之身體，處有期徒刑月，如易科罰金，以新
臺幣壹仟元折算壹日。
己○○共同傷害人之身體，處拘役伍拾捌日，如易科罰金，以新
臺幣壹仟元折算壹日。
    事  實
一、丙○○與戊○○係夫妻關係（現分居中），己○○係丙○○
    之兄嫂，丙○○、己○○與戊○○彼此間屬家庭暴力防治法
    第3 條第1 款、第4 款所定之家庭成員。緣丙○○與戊○○
    素有不睦，戊○○在三姐乙○○○、三姐夫甲○○及乙○○○與甲○○之女之陪同下，約於民國96年5 月18日晚上8 時
    許，抵達高雄縣岡山鎮○○○路13巷13號丙○○之住處，探
    視女兒葉子禎，當時丙○○之父葉義德獨自1 人在1 樓客廳
    ，戊○○遂告知葉義德欲探視葉子禎，葉義德便請乙○○○
    、甲○○及乙○○○與甲○○之女進屋，並告知葉子禎在2
    樓，戊○○便獨自前往2 樓，乙○○○、甲○○及該2 人之
    女則留在一樓客廳與葉義德聊天。戊○○上樓時，丙○○、
    丁○○○（丙○○之母）及己○○正在2 樓看電視，戊○○
    上樓後，就以講故事、畫圖之方式，與葉子禎互動。丙○○
    見到戊○○前來，因不想看到戊○○便自行下樓，丙○○下
    樓後，因不滿葉義德讓戊○○等人進入家中，便對葉義德咆
    哮，戊○○在2 樓聽見丙○○在1 樓咆哮的聲音，擔心丙○○與乙○○○、甲○○發生爭執，便抱葉子禎下樓察看，己○○及丁○○○亦相繼下樓，丙○○見戊○○抱葉子禎下樓
    便指責戊○○，戊○○與丙○○便開始爭執。同日晚上8 時
    15分許，丁○○○見情況混亂，便稱：「帶孩子去洗澡」等
    語，乙○○○即向戊○○稱：「包包給我，帶去洗澡」等語
    ，己○○見狀則稱：「不用，我們自己洗」等語，並走到戊○○左側，伸手要抱走葉子禎，但戊○○不鬆手仍雙手抱著
    葉子禎，在拉扯中，葉子禎的身體往前傾，與戊○○之胸部
    出現空隙，己○○就將手伸入該空隙，欲抱走葉子禎，因戊○○仍未放手，己○○即基於傷害之犯意，以右手肘頂撞戊○○前胸胸口，丙○○見戊○○未放手，且仍與己○○拉扯
    ，竟與己○○共同基於傷害之犯意聯絡，自門口跑到戊○○
    身後，用雙手拉住戊○○雙手上手臂往下拉，戊○○與葉子
    禎同時往後倒，在戊○○尚未倒地前，己○○就趁機抱走葉
    子禎，戊○○倒地時，後背及後腦撞擊到地面，丙○○見戊○○倒地，復抓住戊○○彎曲之雙腳轉圈，造成戊○○受有
    前胸紅腫6 ×4 公分、兩側上肢紅腫（右側）8 ×4 公分及
    （左側）6 ×3 公分等傷害。
二、案經戊○○訴由高雄縣政府警察局岡山分局報告臺灣高雄地
    方法院檢察署檢察官偵查起訴。
    理  由
壹、證據能力部分
一、本件被告丙○○、己○○及其辯護人均否認證人戊○○、乙○○○及甲○○分別於警詢、偵查中之陳述。經查：
（一）證人戊○○及乙○○○於警詢之陳述部分：
      按被告以外之人，於審判外之言詞或書面陳述，除法律有
      規定者外，不得作為證據；又被告以外之人於檢察事務官
      、司法警察官或司法警察調查中所為之陳述，與審判中不
      符時，其先前之陳述具有較可信之特別情況，且為證明犯
      罪事實存否所必要者，得為證據，刑事訴訟法第159 條第
      1 項、第159 條之2 分別定有明文。是被告以外之人於司
      法警察（官）調查中所為之陳述，依刑事訴訟法第159 條
      第1 項規定，係屬傳聞證據，原則上無證據能力，惟如該
      陳述與審判中不符時，其先前之陳述具有較可信之特別情
      況，且為證明犯罪事實存否所必要者，依同法第159 條之
      2 規定（即刑事訴訟法第159 條第1 項所指之「除法律有
      規定者外」），始例外認為有證據能力；如該陳述與審判
      中相符時，因該陳述並不符合刑事訴訟法第159 條之2 有
      關傳聞例外之規定，故不得作為認定本案犯罪事實有無之
      證據，此時，當以證人於審判中之陳述作為證據。證人戊○○及乙○○○於警詢中之陳述均核與審判中相符，依前
      開說明，應以其審判中所述作為證據，其警詢所述應均無
      證據能力。
（二）證人戊○○、乙○○○及甲○○於偵訊之陳述部分：
      按被告以外之人於偵查中向檢察官所為陳述，除顯有不可
      信之情況者外，得為證據，刑事訴訟法第159 條之1 第2
      項定有明文。偵查中對被告以外之人所為之偵查筆錄，或
      被告以外之人向檢察官所提之書面陳述，性質上均屬傳聞
      證據。惟現階段刑事訴訟法規定檢察官代表國家偵查犯罪
      、實施公訴，依法其有訊問被告、證人及鑑定人之權，證
      人、鑑定人且須具結，而實務運作時，檢察官偵查中向被
      告以外之人所取得之陳述，原則上均能遵守法律規定，不
      致違法取供，其可信度極高。職是，被告以外之人前於偵
      查中已具結而為證述，除反對該項供述得具有證據能力之
      一方，已釋明「顯有不可信之情況」之理由外，不宜即遽
      指該證人於偵查中之陳述不具證據能力。證人戊○○、乙○○○及甲○○於偵訊中雖未經被告2 人對質詰問，然業
      已於96年11月6 日本院審判中傳喚到庭進行交互詰問，已
      保障被告2 人之對質詰問權，尚不因偵訊中未經對質詰問
      而影響其證據能力（最高法院95年度臺上字第5256號判決
      意旨參照）。是證人戊○○、乙○○○及甲○○於偵查中
      之陳述部分，既經具結，又無證據證明顯有不可信之情況
      ，且均經辯護人聲請到庭接受詰問，已賦予被告反對詰問
      之機會，依前開說明，應均有證據能力。
二、本判決所引用之其餘證據資料（詳後引證據），其中傳聞證
    據部分，縱無刑事訴訟法第159 條之1 至第159 條之4 或其
    他規定之傳聞證據例外情形，亦因被告、辯護人及檢察官或
    同意可作為證據使用，或未聲明異議，依刑事訴訟法第159
    條之5 第1 項、第2 項之規定，本院審酌該證據作成之情況
    ，認為適當，應得為證據。至本判決未引用之證據，未做為
    本院認定本件犯罪事實之基礎，故不論述其證據能力，併此
    敘明。
貳、實體部分
一、訊據被告丙○○、己○○均承認於96年5 月18日，在高雄縣
    岡山鎮○○○路13巷13號住處與告訴人戊○○發生爭執，並
    有搶抱葉子禎之情事，惟均否認有何傷害犯行，被告丙○○
    辯稱：未抓住告訴人戊○○之手臂往後拉，致告訴人戊○○
    倒地，再拉告訴人戊○○雙腳轉圈之行為，只是在拉扯小孩
    過程中，單純有身體上碰觸等語。被告己○○則以：僅單純
    伸手從葉子禎腋下要抱走葉子禎，並未用手肘撞擊告訴人戊○○之胸部等語置辯。經查：
（一）上開犯罪事實，業據(1)證人即告訴人戊○○於偵查及本院
      審理中證稱：與被告丙○○係夫妻關係，目前分居中；被
      告己○○係被告丙○○的大嫂。96年5 月18日晚上8 時許
      ，在三姐乙○○○、三姐夫甲○○及該2 人之女陪同下，
      至高雄縣岡山鎮○○○路13巷13號丙○○之住處，探視女
      兒葉子禎，進門時，看見葉義德在1 樓客廳，遂告知葉義
      德欲探視葉子禎，葉義德便請乙○○○、甲○○及該2人
      之女進屋，並告知葉子禎在2 樓，戊○○便獨自前往2樓
      ，乙○○○、甲○○及該2 人之女則留在1 樓客廳與葉義
      德聊天。戊○○上樓後，看見丙○○在2 樓，其就以講故
      事、畫圖之方式，與葉子禎互動，並向葉子禎稱：「要不
      要畫畫給三姨看」，嗣丙○○下樓，沒多久就聽見1 樓有
      丙○○與人發生爭執的聲音，聲音很大，其因為擔心乙○○○、甲○○及該2 人之女發生事情，便抱葉子禎下樓。
      下樓後，丁○○○稱：「帶小孩去洗澡」，因丁○○○未
      指定何人帶葉子禎去洗澡，其認為自己是葉子禎的母親，
      應該要帶葉子禎去洗澡，而乙○○○就叫其把包包交給乙○○○，此時，被告己○○就衝至其左側，伸出雙手要抱
      走葉子禎，因為葉子禎有往前傾，其胸部與葉子禎間產生
      一個空隙，被告己○○就將手伸入該空隙，要抱走葉子禎
      ，因為其未放手，被告己○○就用右手肘頂撞其前胸胸口
      ，被告丙○○見其仍未放手，自門口跑到其後方，用雙手
      拉住其雙手上手臂往下拉，其與葉子禎同時往後倒下，在
      其尚未倒地前，葉子禎就被被告己○○抱走，其倒地時，
      後背及後腦撞擊到地面，倒地後，被告丙○○就抓住其彎
      曲之雙腳轉圈，過程中曾聽見乙○○○說「你們怎麼可以
      這樣」，後來乙○○○就拉著伊說「走，我們走，不要再
      講了」，其就跟乙○○○、甲○○及該2 人之女離開，離
      開時並對葉義德稱：「爸，你都有看到了」等語綦詳（偵
      卷第6 頁；本院卷第50頁至第55頁）。(2)證人乙○○○於
      偵查及本院審理時證稱：96年5 月18日至高雄縣岡山鎮○○○路13巷13號丙○○之住處時，只見葉義德1 人在1 樓
      ，戊○○告知葉義德要來看葉子禎，葉義德請其、戊○○
      、甲○○及其女進入屋內，進屋後，葉義德告訴戊○○，
      葉子禎在2 樓，可以上去看孩子，其與甲○○及其女兒，
      在1 樓跟葉義德聊天，嗣被告丙○○下樓，被告丙○○先
      對葉義德大聲咆哮，再轉頭對其及甲○○大聲說話，之後
      戊○○就抱著葉子禎下樓，被告己○○也下樓，戊○○下
      樓後，要被告丙○○不要這麼大聲，會嚇到小孩，被告丙○○就用手推開戊○○，戊○○便稱：「不要動手，伊是
      來看小孩的」，戊○○便與被告丙○○發生爭吵。嗣後，
      丁○○○便稱：「帶小孩去洗澡」，其聽到後就對戊○○
      稱：「包包給我，帶小孩去洗澡」，被告謝秀見狀，便上
      前要抱葉子禎，並稱：「我們家的小孩，我們自己洗」，
      戊○○對被告己○○稱：「那是我的小孩，我要自己洗」
      ，被告己○○從葉子禎之腋下要抱走葉子禎，因為戊○○
      不放手，所以被告己○○無法將葉子禎抱走，但此時葉子
      禎的身體有一點離開戊○○，被告己○○就側身，用右手
      肘撞擊戊○○的左前胸，被告丙○○就從戊○○身後抓住
      戊○○雙手上手臂往後拉，戊○○就跌倒，戊○○的背先
      著地，之後頭再撞倒地，腳就翹起來，被告丙○○就抓住
      戊○○的腳轉圈，此時，其曾上前欲阻止被告丙○○，但
      被告丙○○作勢要打伊，並以兇狠的眼神瞪伊，其就沒有
      再往前動作，而葉義德及丁○○○在一旁叫被告「不要這
      樣，戊○○要看小孩就讓他看」等語明確（偵卷第7 頁倒
      數第12行至倒數第2 行；本院卷第57頁至第63頁第10行）
      。(3)證人甲○○於偵查及本院審理時證稱：96年5 月18日
      ，伊與戊○○、乙○○○及其女至高雄縣岡山鎮○○○路
      13 巷13 號丙○○之住處時，見到葉義德1 人在1 樓客廳
      ，葉義德請伊與戊○○、乙○○○及其女進入屋內，戊○○上2 樓看小孩，伊與乙○○○及其女就在1 樓客廳聊天
      。未幾，被告丙○○就下樓咆哮，嗣後戊○○就抱著葉子
      禎下樓，戊○○下樓後，被告丙○○就指責戊○○，被告
      丙○○與戊○○發生爭執，嗣戊○○要抱葉子禎去洗澡，
      被告己○○便表示「小孩是我們的，我抱去洗就好了」，
      並跟戊○○搶葉子禎，被告丙○○就從門口衝到戊○○背
      後，抓住戊○○的雙臂往後、往下拉，將戊○○抓倒在地
      ，戊○○的背部及頭有撞到地上。在搶小孩的過程中，乙○○○曾過去制止，但被告丙○○擋住乙○○○，並作勢
      要打乙○○○等語綦詳（偵卷第8 頁倒數12行至第9 頁；
      本院卷第64頁至第68頁）。又告訴人戊○○受有前胸紅腫
      6 ×4 公分、兩側上肢紅腫（右側）8 ×4 公分及（左側
      ）6 ×3 公分等傷害，亦有高雄縣立岡山醫院96年5 月18
      日醫字第013366號受理家庭暴力驗傷診斷書附卷可參（警
      卷第8 頁）；且上開事實，復有當日錄音譯文在卷可資佐
      證（本院卷第88頁至第91頁），是此部分事實，應堪認定
      。
（二）被告丙○○、己○○雖以前開情詞置辯。且證人丁○○○
      亦於本院審理時證稱：案發當日，伊與被告丙○○、己○○及葉子禎在2 樓看電視，葉義德在1 樓，嗣後戊○○上
      樓說要看小孩，戊○○就與葉子禎講話、畫圖，而且很開
      心，後來戊○○抱葉子禎下樓，被告丙○○才下樓，其叫
      被告己○○跟著戊○○下樓，嗣伊與被告己○○下樓。戊○○抱葉子禎下樓時，可能因為戊○○很久沒有抱葉子禎
      ，所以葉子禎就在哭，其下樓後，看見被告丙○○與戊○○發生口角，但沒有動手。其就叫被告己○○抱葉子禎去
      洗澡，但乙○○○卻叫戊○○帶葉子禎去洗澡，伊就稱：
      「不用，我們自己洗」，被告己○○就跟戊○○搶抱葉子
      禎，被告丙○○只有跟戊○○大小聲，沒有上前搶小孩，
      亦未在戊○○背後，將戊○○拉扯倒地，在搶小孩的過程
      中，乙○○○曾上前幫忙搶小孩，最後葉子禎是被被告己○○搶走，後來被告己○○請戊○○、乙○○○、甲○○
      及該2 人之女離開，戊○○等人就離開等語（本院卷第70
      頁至第74頁）。惟查：
   (1) 被告丙○○於本院審理時供稱：當日因為戊○○上2 樓，
      其就到1 樓，下樓後，因看到乙○○○及甲○○在客廳，
      其不高興乙○○○及甲○○在其住處，就質問葉義德為何
      讓乙○○○及甲○○進入家中，嗣後戊○○抱葉子禎下樓
      ，其與戊○○因為婚外情的事發生爭吵，故葉子禎才哭。
      丁○○○就叫被告己○○去抱葉子禎，所以才會跟戊○○
      爭搶葉子禎，過程中可能有碰觸到戊○○的身體，但是沒
      有拉葉子禎的手臂等語（本院卷第82頁至第83頁）。其中
      關於被告丙○○先下樓後，告訴人始抱葉子禎下樓；被告
      丙○○曾參與搶抱葉子禎；葉子禎係因被告丙○○與告訴
      人發生爭吵而哭泣等事實，均核與證人戊○○、乙○○○
      、甲○○於偵查中及本院審理中之證詞相符。是證人丁○○○證稱：戊○○先下樓後，被告丙○○再下樓；被告丙○○僅與戊○○發生口角爭執，並未動手搶小孩及葉子禎
      因久未被告訴人抱而哭泣等語，核與事實不符，不可採信
      。
   (2) 又告訴人係於96年5 月18日晚上8 時40分許，前往高雄縣
      立岡山醫院（委託秀傳紀念醫院經營）驗傷，當時告訴人
      受有前胸紅腫6 ×4 公分、兩側上肢紅腫（右側）8 ×4
      公分及（左側）6 ×3 公分等傷害，有高雄縣立岡山醫院
      受理家庭暴力驗傷診斷書附卷足憑。因告訴人與被告丙○○等人發生爭執之時間，係在96年5 月18日晚上8 時15分
      許，離驗傷時間約15分鐘，時間甚為接近，顯見告訴人與
      被告丙○○發生爭執後，隨即前往高雄縣立岡山醫院驗傷
      。又觀之告訴人提出現場爭執錄音譯文，證人乙○○○確
      曾對被告丙○○表示：「丙○○，你們怎麼這樣打人」等
      語（詳本院卷第91頁第13行），足見告訴人確曾在被告丙○○住處遭被告丙○○等人毆打受傷，故於離開該處後，
      隨即前往上開醫院驗傷。再者，告訴人所述遭被告丙○○
      、己○○毆打情形、部位，核與該驗傷診斷書所載受傷部
      位相符。如被告己○○、丙○○僅係單純與告訴人搶抱葉
      子禎，未毆打告訴人，為何告訴人受有前開傷害。況被告
      己○○、告訴人於搶抱葉子禎過程中，告訴人胸部與葉子
      禎之間，於拉扯一來一往之際，應留有空隙，而此時被告
      己○○之手部正好位於該空隙，故告訴人指訴被告己○○
      以手部頂撞其胸部，應可採信。另證人乙○○○於告訴人
      、被告丙○○發生口角爭執之際，曾表示：「丙○○，你
      們怎麼這樣打人」等語，亦足認被告丙○○確實毆打告訴
      人甚明。此外，復參以雖驗傷診斷書並未記載告訴人受有
      頭部、背部等傷痕，然告訴人離開被告丙○○住處後，隨
      即前往醫院驗傷，受傷至驗傷相距僅10餘分鐘，而人體受
      外力撞擊，原未必成傷，且頭部、背部撞擊地面所受之傷
      害，未必可馬上顯現於外，是尚難僅因驗傷診斷書未記載
      告訴人受有頭、背部之傷害，即為被告2 人有利之認定。
   (3) 另依臺灣高雄地方法院檢察署檢察事務官履勘報告及現場
      圖，可知告訴人戊○○倒地處寬約1.13公尺，有該履勘報
      告及現場圖附卷可稽（偵卷第46頁），以告訴人戊○○一
      般女性正常之身高，倒地捲曲身體後，在寬約1.13公尺之
      空間轉圈，應非不無可能，是被告丙○○以告訴人所屬空
      間甚窄，縱告訴人倒地，亦難以抓住告訴人雙腳旋轉為由
      ，認告訴人所述不實，亦無法為其有利之認定。
（三）綜上所述，被告丙○○、己○○上開所辯，顯係卸責之詞
      ，不足採信。本件罪證明確，被告丙○○、己○○犯行已
      堪認定，應依法論科。
二、核被告丙○○、己○○所為，均係犯刑法第277 條第1 項傷
    害罪。本件被告丙○○、戊○○係故意對於家庭成員即告訴
    人戊○○，實施身體上不法侵害之家庭暴力行為，且已成立
    刑法上之傷害罪，屬家庭暴力防治法第2 條第2 項所稱之家
    庭暴力罪，應以刑法傷害罪論處，併予敘明。被告丙○○於
    被告己○○對告訴人為之傷害行為，且該2 人仍於拉扯之際
    ，加入毆打告訴人，顯然已自己犯罪之意思加入，並將被告
    己○○之行為視為自己之行為，足認被告丙○○與被告己○○有犯意聯絡，行為分擔，為共同正犯。爰審酌被告丙○○
    與告訴人戊○○結為夫妻，被告己○○為告訴人戊○○之兄
    嫂，因各自原生家庭、教育水準不同，共組家庭，齟齬難免
    ，原應相互敬愛、體諒及扶持，資以謀合，被告丙○○、己○○不僅未能尊重告訴人戊○○，並善與溝通，反傷害告訴
    人戊○○，實屬不該，被告丙○○、己○○犯後未坦承犯行
    ，態度非佳，惟被告丙○○、己○○導致告訴人戊○○所受
    之傷害非重，及被告丙○○、己○○傷害告訴人戊○○之手
    段，本件未達成和解等一切情狀，量處如主文所示之刑，並
    參酌前開犯罪事實，諭知如主文所示易科罰金之標準。
據上論斷，應依刑事訴訟法第299 條第1 項前段，刑法第277 條
第1 項、第28條、第41條第1 項前段，家庭暴力防治法第50條第
2 款，刑法施行法第1 條之1 ，判決如主文。
本案經檢察官庚○○到庭執行職務。
中　　華　　民　　國　　96　　年　　11　　月　　30　　日
                  刑事第十五庭  審判長法  官  方百正
                                      法  官  戴韻玲
                                      法　官  王碧瑩
以上正本證明與原本無異。
如不服本判決應於收受本判決後10日內向本院提出上訴書狀，並
應敘述具體理由，如未敘述上訴理由者，應於上訴期間屆滿後20
日內補提理由書狀於本院（均須按他造當事人之人數附繕本）「
切勿逕送上級法院」。
中　　華　　民　　國　　96　　年　　12　　月　　3 　　日
 　　　　　　　　　　　　　　　　     書記官  蔡語珊
附錄本判決論罪科刑依據之法條：
刑法第277條第1項：
傷害人之身體或健康者，處3 年以下有期徒刑、拘役或1 千元以
下罰金。
